ACORDAO-COMPLETO-2385258

ACÓRDÃO 4339/2020 ATA 11/2020 - SEGUNDA CÂMARA

VISTOS, relatados e discutidos os presentes autos de Tomada de Contas Especial instaurada pelo Fundo Nacional de Desenvolvimento da Educação (FNDE) , em desfavor dos Srs. Geraldo Novais Agra Filho e Luiz Medeiros Nobre, ex-prefeitos do Município de Carneiros-AL nas gestões de 2009-2012 e 2013-2016, respectivamente, em razão da omissão no dever de prestar contas dos recursos repassados àquela edilidade ao longo de 2012 no âmbito do Programa Dinheiro Direto na Escola (PDDE) ;
ACORDAM os Ministros do Tribunal de Contas da União, reunidos em Sessão da 2ª Câmara, ante as razões expostas pelo Relator, em:
9.1. considerar revel, para todos os efeitos, o Sr. Luiz Medeiros Nobre, dando-se prosseguimento ao processo, nos termos do art. 12, § 3º, da Lei 8.443, de 16/7/1992;
9.2. com fundamento nos arts. 1º, inciso I, 16, inciso II, 18 e 23, inciso II, da Lei 8.443/1992, combinados com os arts. 1º, inciso I, 208 e 214, inciso II, do Regimento Interno do TCU, julgar regulares com ressalva as contas do Sr. Geraldo Novais Agra Filho, dando-lhe quitação;
9.3. com amparo nos arts. 1º, inciso I, 16, inciso III, alínea "a", e § 2º, da Lei 8.443/1992, combinados com os arts. 19, parágrafo único, 23, inciso III, e 58, inciso I, do referido diploma legal e com arts. 1º, inciso I, 209, inciso I, 214, inciso III, e art. 268, inciso I, do Regimento Interno do TCU, julgar irregulares as contas do Sr. Luiz Medeiros Nobre e aplicar-lhe multa no valor de R$ 10.000,00, (dez mil reais) , fixando-lhe o prazo de 15 (quinze) dias, a contar da notificação, para que comprove, perante o Tribunal (art. 214, inciso III, alínea "a", do Regimento Interno-TCU) , o recolhimento da dívida aos cofres do Tesouro Nacional, atualizada monetariamente desde a data deste Acórdão até a do efetivo recolhimento, se for paga após o vencimento, na forma da legislação em vigor;
9.4. autorizar, desde logo, nos termos dos arts. 26 e 28, inciso II, da Lei 8.443/1992:
9.4.1. o pagamento da dívida em até 36 (trinta e seis) parcelas mensais e consecutivas, se solicitado pelo responsável e se o processo não tiver sido remetido para cobrança judicial, fixando-se o vencimento da primeira em 15 (quinze) dias, a contar do recebimento da notificação, e o das demais a cada 30 (trinta) dias, devendo incidir sobre cada uma delas os encargos legais devidos, na forma prevista na legislação em vigor, sem prejuízo ao vencimento antecipado do saldo devedor em caso de não comprovação do recolhimento de qualquer parcela, conforme prevê o art. 217, § 2º, do Regimento Interno deste Tribunal;
9.4.2. a cobrança judicial da dívida, caso não atendida a notificação;
9.5. dar ciência desta deliberação aos responsáveis em epígrafe, ao Fundo Nacional de Desenvolvimento da Educação e ao Assessor Especial do Controle Interno do aludido órgão.

Tomada de Contas Especial instaurada pelo Fundo Nacional de Desenvolvimento da Educação (FNDE), em desfavor dos Srs. Geraldo Novais Agra Filho e Luiz Medeiros Nobre, ex-prefeitos do Município de Carneiros-AL nas gestões de 2009-2012 e 2013-2016, respectivamente, em razão da omissão no dever de prestar contas dos recursos repassados àquela edilidade ao longo de 2012 no âmbito do Programa Dinheiro Direto na Escola (PDDE).

Segunda Câmara

Município de Carneiros-AL.

3. Interessados/Responsáveis:
3.1. Interessado: Fundo Nacional de Desenvolvimento da Educação (FNDE).
3.2. Responsáveis: Geraldo Novais Agra Filho (CPF XXX.349.854-XX) e Luiz Medeiros Nobre (CPF XXX.220.634-XX).

13.1. Ministros presentes: Ana Arraes (Presidente), Augusto Nardes, Aroldo Cedraz (Relator) e Raimundo Carreiro.
13.2. Ministros-Substitutos presentes: Marcos Bemquerer Costa e André Luís de Carvalho.

ACORDAO-COMPLETO-2515787

Acórdão 1001/2022 - Plenário

AROLDO CEDRAZ

Inicio este Relatório transcrevendo, com alguns ajustes de forma e fundamentado no inciso I do § 3º do art. 1º da Lei 8.443, de 16/7/1992, parte da instrução elaborada no âmbito da Secretaria de Controle Externo de Tomada de Contas Especial (Secex/TCE) e autuada como peça 35:
"INTRODUÇÃO
1. Cuidam os autos de tomada de contas especial (TCE) instaurada pelo Fundo Nacional de Desenvolvimento da Educação (FNDE) em desfavor dos Srs. Geraldo Novais Agra Filho (gestão 2009-2012) e Luiz Medeiros Nobre (gestão 2013-2016) , ex-prefeitos municipais de Carneiros/AL, em razão da omissão no dever de prestar contas da gestão de recursos relativos ao Programa Dinheiro Direto na Escola (PDDE) , exercício de 2012.
HISTÓRICO 
2. No que diz respeito ao PDDE/2012, o FNDE repassou recursos federais ao município de Carneiros/AL conforme tabela abaixo (peça 1, p. 26) :
	Ordem bancária (OB) 
	Valor (R$) 
	Data da transferência

	2012OB500376
	1.236,60
	2/5/2012

	2012OB502560
	27.816,40
	3/5/2012

	2012OB504008
	5.710,80
	3/5/2012

	2012OB506820
	4.384,30
	3/5/2012

	2012OB542582
	40.000,00
	30/8/2012

	2012OB553559
	5.933,00
	29/10/2012

3. A Coordenação Geral de Contabilidade e Acompanhamento de Prestação de Contas do FNDE emitiu os Ofícios 15355E/2013 e 15356E/2013, informando aos Srs. Luiz Medeiros Nobre e Geraldo Novais Agra Filho que o prazo para apresentar prestação de contas dos recursos do PDDE/2012 se encerrou em 30/4/2013 e que não havia sido confirmado o envio da prestação de contas por meio do SiGPC - Contas Online, evidenciando o descumprimento da Resolução CD FNDE 2/2012 (peça 1, p. 16-17) . 
4. Após essas comunicações e diante da inércia dos responsáveis, a Coordenação Geral de Contabilidade e Acompanhamento de Prestação de Contas do FNDE sugeriu a instauração de processo de tomada de contas especial para obtenção do ressarcimento dos valores ao FNDE (peça 1, p. 22) .
5. O FNDE emitiu o Relatório de Tomada de Contas Especial 78/2016 (peça 2, p. 26-30) , atribuindo a responsabilidade ao Sr. Geraldo Novais Agra Filho e corresponsabilidade ao Sr. Luiz Medeiros Nobre, em razão da omissão no dever de prestar contas dos recursos do PDDE/2012.
6. Por sua vez, o Relatório de Auditoria 200/2017 da CGU concluiu que os Srs. Geraldo Novais Agra Filho e Luiz Medeiros Nobre se encontram em débito com a Fazenda Nacional (peça 1, p. 38-40) . O Certificado de Auditoria e o Parecer do Dirigente do Órgão de Controle Interno concluíram pela irregularidade das contas dos responsáveis e submeteram os autos ao Ministro de Estado supervisor para pronunciamento (peça 1, p. 41-42) .
7. Por fim, o Ministro de Estado da Educação tomou conhecimento das conclusões da TCE e determinou o encaminhamento do processo ao Tribunal de Contas da União para julgamento (peça 1, p. 43) .
8. Em instrução pretérita, após a comunicação processual por meio de citação, cujo prazo para resposta transcorreu 'in albis', a Secex-PB propôs a declaração de revelia dos Srs. Geraldo Novais Agra Filho e Luiz Medeiros Nobre, o julgamento pela irregularidade das respectivas contas, condenando-os ao pagamento de débito, bem como aplicação da multa prevista no art. 57 da Lei 8.443/1992 (peças 14-15) .
9. Estando os autos no Ministério Público junto ao TCU, o Sr. Geraldo Novais Agra Filho apresentou suas alegações de defesa, acostadas às peças 16-23, razão pela qual o Parquet emitiu parecer sugerindo o retorno dos autos para nova manifestação da Unidade Técnica (peça 24) .
10. Mediante Despacho acostado à peça 26, o Sr. Ministro-Relator Aroldo Cedraz determinou à Secex-PB que emitisse nova manifestação, desta vez considerando as alegações de defesa e documentos apresentados pelo Sr. Geraldo Novais Agra Filho.
11. Todavia, em 29/6/2018 - após a entrega das alegações de defesa do Sr. Geraldo Novais Agra Filho, o FNDE informou ao Tribunal ter recebido documentação intempestiva a título de prestação de contas do PDDE/2012, mediante registro no Sistema de Gestão de Prestação de Contas - SiGPC, em 27/11/2017. Em razão disso, a referida prestação de contas seria objeto de nota técnica por parte da autarquia, a ser encaminhada ao TCU, em atendimento ao disposto no Acórdão 1580/2008-TCU-Primeira Câmara e, por analogia, à Portaria Interministerial 424/2016 (peça 25) .
12. Tendo em vista a apresentação extemporânea da prestação de contas relativa ao PDDE/2012, até então não examinada pelo FNDE, foi proposto pela Secex/PB (peças 28 e 29) , com a anuência do relator destes autos (peça 30) , o sobrestamento dos autos até que fosse enviada nota técnica a ser emitida pela autarquia repassadora dos recursos, como também determinado ao FNDE que, no prazo de sessenta dias, concluísse a análise da prestação de contas.
13. Assim, por meio do Ofício 132/2019-TCU/Secex/PB, de 20/2/2019, foi realizada diligência ao FNDE para que concluísse a análise da prestação de contas dos recursos repassados ao Município de Carneiros/AL, referente ao exercício de 2012, à conta do Programa Dinheiro Direto na Escola (PDDE) , informando, no mesmo prazo, o resultado alcançado.
EXAME TÉCNICO
14. Em resposta ao citado ofício, o FNDE enviou, em 10/5/2019, por meio do Ofício 15417/2019 (peça 33, p. 1-2) cópia da Nota Técnica 32/2019 (peça 33, p. 3-6) com as seguintes conclusões:
 (...) 
5.2. Tendo em vista que os dados das prestações de contas das UEx foram analisados e consolidados pela EEx, no SiGPC, e que todas as UEx tiveram as suas prestações de contas aprovadas, consideramos suprida a omissão da prestação de contas pela EEx.
 (...) 
5.4. Após análise sob o aspecto técnico da prestação de contas, a Coordenação do Dinheiro Direto na Escola - CODDE emitiu o Parecer nº 1259/2019/Codde/Cgame/Dirae, SEI nº 1324173, manifestando-se pelo atingimento [com] ressalva do objeto e objetivo do Programa, conforme transcrito abaixo: 
3.5.2. CONCLUSÃO 
3.5.2.1. Quanto à prestação de contas da Entidade Executora:
3.5.2.1.2. Tendo em vista o disposto neste parecer, na documentação de prestação de contas apresentada e nos dispositivos técnicos estabelecidos pela Resolução CD/FNDE nº 10/2013, não há necessidade de manifestação do atingimento ao objeto e objetivo do programa uma vez que não houve repasse para a Entidade Executora - EEx, conforme item 3.1.1.
3.5.2.2. Quanto a prestação de contas das Unidades Executoras:
3.5.2.2.1. Tendo em vista o disposto neste parecer, na documentação de prestação de contas apresentada e nos dispositivos técnicos estabelecidos pela Resolução CD/FNDE nº 10/2013, indica-se que há constatações que vão ao encontro do atingimento com ressalva do objeto e objetivo do Programa, por parte das Unidades Executoras (UEx) .
6.1. Diante do exposto, esta Autarquia manifesta-se pela suficiência da documentação apresentada para fins de aprovação das contas, tendo em vista o exposto no item 5.
15. Análise:
15.1. Inicialmente, destaca-se o funcionamento do PDDE, segundo o art. 3º da Resolução CD/FNDE 3, de 1 de abril de 2010, in verbis:
Art. 3º Os recursos do PDDE serão destinados às escolas definidas pelos incisos I e II do art. 1º, por intermédio de suas Entidades Executoras (EEx) , Unidades Executoras Próprias (UEx) e Entidades Mantenedoras (EM) .
Parágrafo único. Por Entidade Executora (EEx) , Unidade Executora Própria (UEx) e Entidade Mantenedora (EM) entende-se o órgão ou instituição responsável pela formalização dos processos de adesão e habilitação e pelo recebimento, execução e prestação de contas dos recursos transferidos que, na forma desta Resolução, compreende:
I - Entidade Executora (EEx) - prefeituras municipais e secretarias distrital e estaduais de educação, responsáveis pela formalização do processo de adesão das escolas de suas redes de ensino e pelo recebimento, execução e prestação de contas dos recursos destinados àquelas que não possuem UEx;
II - Unidade Executora Própria (UEx) - entidade privada sem fins lucrativos, representativa das escolas públicas, integrada por membros da comunidade escolar comumente denominada de caixa escolar, associação de pais e mestres, conselho escolar, círculo de pais e mestres etc., constituída para receber, executar e prestar contas dos recursos destinados às referidas escolas; e
III - Entidade Mantenedora (EM) - entidade privada sem fins lucrativos, registrada no Conselho Nacional de Assistência Social (CNAS) como beneficente de assistência social, ou de atendimento direto e gratuito ao público, responsável pela formalização dos processos de adesão e habilitação das escolas privadas de educação especial que mantêm e pelo recebimento, execução e prestação de contas dos recursos destinados às escolas.
15.2. Assim, considerando que:
15.1.1. com o subsídio fornecido pela Nota Técnica 32/2019 (peça 33, p. 3-6) , restou demonstrada a regularidade na aplicação dos recursos públicos do PDDE, exercício de 2012;
15.1.2. os responsáveis foram citados no âmbito do TCU em 22/8/2017 e 29/8/2017 (peças 9 e 13) , tendo, posteriormente, o Sr. Geraldo Novais Agra Filho apresentado prestação de contas intempestiva, em 22/11/2017, conforme registro no Sistema de Gestão de Prestação de Contas - SiGPC (peça 25) ;
15.1.3 a demonstração da regularidade na aplicação de recursos público elide o débito, mas não afasta a irregularidade relativa à omissão no dever de prestar contas, uma vez que os responsáveis já haviam sido citados por esse fato pelo TCU (Acórdão 4816/2017-TCU-Segunda Câmara, Rel. Min. ANA ARRAES, Acórdão 162/2019-TCU-Primeira Câmara, Rel. Min. BRUNO DANTAS) ;
15.1.4. foi o Sr. Luiz Medeiros quem descumpriu o prazo originalmente estipulado para prestação de contas dos recursos federais repassados, à evidência de que tal dever recaiu no mandato do referido gestor, na condição de prefeito sucessor, em 30/4/2013. Assim, persiste a irregularidade referente à não apresentação da prestação de contas na forma e tempo devidos;
15.1.5. o Sr. Luiz Medeiros foi instado a apresentar alegações de defesa pela não comprovação da boa e regular aplicação dos recursos do PDDE/2012, em razão da omissão no dever de prestar contas; mas se manteve silente ante a comunicação processual que lhe foi dirigida;
15.1.6. não há necessidade de se estabelecer novo contraditório após a juntada da nota técnica em comento, haja vista que a conclusão nela contida foi favorável aos responsáveis e eles já haviam sido citados pela não comprovação da boa e regular aplicação dos recursos do PDDE/2012, em razão da omissão no dever de prestar contas;
15.2. propõe-se que:
15.2.1. as contas do Sr. Geraldo sejam julgadas regulares com ressalva, haja vista a demonstração da regular aplicação dos recursos repassados, conforme a conclusão contida na nota técnica acima referida.
15.2.2. o Sr. Luiz Medeiros seja considerado revel, nos termos do art. 12, §3º, da Lei 8.443/1992, tendo suas contas Julgadas irregulares, aplicando-lhe a multa do art. 58, inciso I, de acordo com o RITCU (art. 209, § 4) e a jurisprudência abaixo mencionados:
§ 4º Citado o responsável pela omissão de que trata o inciso I, bem como instado a justificar essa omissão, a apresentação posterior das contas, sem justificativa para a falta, não elidirá a respectiva irregularidade, podendo o débito ser afastado caso a documentação comprobatória das despesas esteja de acordo com as normas legais e regulamentares e demonstre a boa e regular aplicação dos recursos, sem prejuízo de aplicação da multa prevista no inciso I do art. 268.
 (...) 
Boletim de Jurisprudência 270/2019
Acórdão 1427/2019-TCU-Plenário (Recurso de Revisão, Relator Ministro Benjamin Zymler) Indexação Responsabilidade. Prestação de contas. Mora. Omissão no dever de prestar contas. Citação. Erro Formal. Caracterização. Enunciado:
A omissão no dever de prestar contas fica caracterizada apenas a partir da citação feita pelo TCU. A apresentação da prestação de contas até o momento anterior ao da citação configura intempestividade no dever de prestar contas e deve ser considerada falha formal, hipótese que, aliada à demonstração da adequada e integral aplicação dos recursos, conduz ao julgamento das contas pela regularidade com ressalvas.
CONCLUSÃO
16. Da análise dos documentos presentes nos autos, conclui-se que, com o subsídio dado pela Nota Técnica 32/2019 (peça 33, p. 3-6) , restou demonstrada a regularidade na aplicação dos recursos públicos do PDDE, exercício de 2012.
17. Contudo, tendo em vista que a demonstração da regularidade na aplicação de recursos público elide o débito, mas não afasta a irregularidade relativa à omissão no dever de prestar contas dos responsáveis citados neste Tribunal, conforme item 15 desta instrução, propõe-se, com base no art. 209, § 4º, do Regimento Interno do TCU, que as contas do Sr. Geraldo Novais Agra Filho sejam julgadas regulares com ressalva e as do Sr. Luiz Medeiros Nobre sejam julgadas irregulares, com a aplicação de multa do art. 58. 
PROPOSTA DE ENCAMINHAMENTO
18. Diante do exposto, submetem-se os autos à consideração superior, propondo:
a) considerar revel o Sr. Luiz Medeiros Nobre (CPF: XXX.220.634-XX) , Prefeito Municipal de Carneiros/AL (gestão 2013-2016) , para todos os efeitos, dando-se prosseguimento ao processo, com fulcro no art. 12, § 3º, da Lei 8.443/1992;
b) julgar regulares com ressalva, nos termos dos arts. 1º, inciso I, 16, inciso II, 18 e 23, inciso II, da Lei 8.443/1992 c/c os arts. 1º, inciso I, 208 e 214, inciso II, do Regimento Interno/TCU, as contas do Sr. Geraldo Novais Agra Filho (CPF XXX.349.854-XX) , ex-prefeito municipal de Carneiros/AL, gestão 2009-2012;
c) julgar irregulares, nos termos dos arts. 1º, inciso I, 16, inciso III, alínea 'a', § 2º, da Lei 8.443/1992 c/c os arts. 19 e 23, inciso III, da mesma Lei, e com arts. 1º, inciso I, 209, inciso I, e 214, inciso III, do Regimento Interno/TCU, as contas do Sr. Luiz Medeiros Nobre (CPF XXX.220.634-XX) , ex-prefeito de Carneiros/AL, gestão 2013-2016, aplicando-lhe a multa prevista no art. 58, inciso I, da Lei 8.443/1992 c/c o art. 268 do RI/TCU, fixando-lhe o prazo de quinze dias, a contar da notificação, para que comprove, perante o Tribunal (art. 214, III, 'a', do Regimento Interno do TCU) , o recolhimento da dívida aos cofres do Tesouro Nacional, atualizada monetariamente desde a data do acórdão que vier a ser proferido por este Tribunal até a do efetivo recolhimento, se paga após o vencimento, na forma da legislação em vigor;
d) autorizar, desde logo, nos termos do art. 28, inciso II, da Lei 8.443/1992, a cobrança judicial da dívida, caso não atendida a notificação;
e) autorizar, nos termos do art. 26 da Lei 8.443, de 1992, caso solicitado, o parcelamento da dívida em até 36 (trinta e seis) parcelas mensais e sucessivas, esclarecendo ao responsável que a falta de pagamento de qualquer parcela importará no vencimento antecipado do saldo devedor (art. 217, § 2º, do Regimento Interno do TCU) , sem prejuízo das demais medidas legais;
f) encaminhar cópia da deliberação que vier a ser proferida, bem como dos relatório e voto que a fundamentarem, ao Procurador-Chefe da Procuradoria da República no Estado do Alagoas, nos termos do § 3º do art. 16 da Lei 8.443/1992 c/c § 7º do art. 209 do Regimento Interno do TCU, para ajuizamento das ações cabíveis, informando-lhe que o inteiro teor da decisão pode ser consultado no endereço www.tcu.gov.br/acórdãos.
g) enviar cópia do Acórdão que vier a ser proferido aos responsáveis, ao Fundo Nacional de Desenvolvimento da Educação (FNDE) e ao Assessor Especial do Controle Interno do FNDE, nos termos do Memorando-Circular 58/2018-Segecex, de 12/11/2018, para ciência, informando que a presente deliberação, acompanhada do Relatório e do Voto que a fundamentam, está disponível para a consulta no endereço www.tcu.gov.br/acordaos, além de esclarecer que, caso requerido, o TCU poderá fornecer sem custos as correspondentes cópias, de forma impressa."
2.	Essa proposta de encaminhamento contou com a anuência do corpo dirigente da Secex/TCE (peças 36 e 37) e com a concordância do Ministério Público/TCU, representado nestes autos pelo Subprocurador-Geral Paulo Soares Bugarin (peça 38) , cujo parecer segue colacionado abaixo, in verbis:
"Trata o presente processo de tomada de contas especial instaurada pelo Fundo Nacional de Desenvolvimento da Educação - FNDE, em desfavor do Sr. Geraldo Novais Agra Filho, ex-prefeito (gestão 2009-2012) , e do Sr. Luiz Medeiros Nobre, ex-prefeito (gestão 2013-2016) , em razão da omissão no dever de prestar contas do Programa Dinheiro Direto na Escola - PDDE, no exercício de 2012, repassados, na modalidade fundo a fundo, ao Município de Carneiros/AL, regulamentado pela Resolução CD/FNDE nº 7, de 12/04/2012. 
2. Em manifestação anterior (peça 24) , considerando que o Sr. Geraldo Novais Agra Filho protocolou documentos a título de alegações de defesa, integrado ao presente processo por meio das peças 16/23, propus nova manifestação da unidade técnica, considerando, desta feita, as alegações de defesa e documentos apresentados pelo responsável, acatado por despacho de Vossa Excelência acostado à peça 26.
3. Posteriormente, o FNDE informou ao Tribunal ter recebido documentação intempestiva a título de prestação de contas do PDDE/2012, mediante registro no Sistema de Gestão de Prestação de Contas - SiGPC, em 27/11/2017. Em razão disso, a referida prestação de contas seria objeto de nota técnica por parte da autarquia, a ser encaminhada ao TCU, em atendimento ao disposto no Acórdão 1580/2008-TCU-Primeira Câmara e, por analogia, à Portaria Interministerial nº 424/2016 (peça 25) . Assim, os presentes autos foram sobrestados até que fosse enviada nota técnica a ser emitida pela autarquia repassadora dos recursos, como também determinado ao FNDE que, no prazo de sessenta dias, concluísse a análise da prestação de contas (peça 30) .
4. O FNDE enviou, em 10/05/2019, por meio do Ofício nº 15417/2019 (peça 33, p. 1-2) , cópia da Nota Técnica nº 32/2019 (peça 33, p. 3-6) , que concluiu, em síntese, pela regularidade da aplicação dos recursos públicos do PDDE, exercício de 2012. 
5. Conforme demonstrado na análise efetuada pela Secex-TCE (peça 35) , os documentos acostados comprovam a aplicação regular dos recursos repassados. Entretanto, cabe ressaltar que a prestação de contas intempestiva não tem o condão de suprimir a omissão inicial sem justa causa. Os elementos apresentados são suficientes para afastar o débito imputado aos responsáveis, permanecendo a irregularidade apontada que motivou a instauração da presente TCE, qual seja, omissão no dever de prestar contas, obrigação que deve recair sobre o responsável Sr. Luiz Medeiros Nobre.
6. Desse modo, ante os elementos constantes nos autos, e considerando adequada e suficiente a análise efetuada pela unidade técnica, o Ministério Público de Contas manifesta-se, no mérito, de acordo com a proposta de encaminhamento apresentada à p. 4-5, peça 35."
	É o Relatório.

Álvaro Arthur Lopes de Almeida Filho (OAB/AL 6.941), Fabrício Oliveira de Albuquerque (OAB/AL 7.343), Henrique José Cardoso Tenório (OAB/AL 10.157), Vagner Paes Cavalcanti Filho (OAB/AL 7.163) e Victor Lages Alta Vila (OAB/AL 12.956), representando Geraldo Novais Agra Filho (procuração à peça 10).

Subprocurador-Geral Paulo Soares Bugarin.

TOMADA DE CONTAS ESPECIAL. MUNICÍPIO DE CARNEIROS-AL. PROGRAMA DINHEIRO DIRETO NA ESCOLA (PDDE). EXERCÍCIO DE 2012. OMISSÃO QUANTO AO DEVER DE PRESTAR CONTAS. CITAÇÃO DO PREFEITO EXECUTOR DAS DESPESAS E DE SEU SUCESSOR, RESPONSÁVEL PELA PRESTAÇÃO DE CONTAS. ENCAMINHAMENTO EXTEMPORÂNEO DE DOCUMENTOS AO FNDE A TÍTULO DE PRESTAÇÃO DE CONTAS. EMISSÃO DE PARECER, PELO REFERIDO ÓRGÃO, FAVORÁVEL À APROVAÇÃO DAS CONTAS. DANO DESCARACTERIZADO. OMISSÃO NÃO JUSTIFICADA. CONTAS IRREGULARES E MULTA AO PREFEITO SUCESSOR.

TOMADA DE CONTAS ESPECIAL (TCE)

Secretaria de Controle Externo de Tomada de Contas Especial (SecexTCE).

Conforme se extrai do Relatório precedente, trata-se de Tomada de Contas Especial (TCE) instaurada pelo Fundo Nacional de Desenvolvimento da Educação (FNDE) , em desfavor dos Srs. Geraldo Novais Agra Filho e Luiz Medeiros Nobre, ex-prefeitos do Município de Carneiros-AL nas gestões de 2009-2012 e 2013-2016, respectivamente, em razão da omissão no dever de prestar contas dos recursos repassados àquela edilidade ao longo de 2012 no âmbito do Programa Dinheiro Direto na Escola (PDDE) .
2.	Quanto ao mérito, a exemplo do Ministério Público de Contas, acolho o exame empreendido às peças 35 a 37 pela Secretaria de Controle Externo de Tomada de Contas Especial (Secex/TCE) , cujas conclusões adoto como razões de decidir, não me parecendo necessário tecer considerações adicionais, eis que a análise promovida pela aludida unidade instrutiva abrangeu, com amplitude e profundidade suficientes, os pontos essenciais para o adequado deslinde do presente feito.
3.	Com efeito, restou elidida a questão do débito inicialmente suscitado nesta TCE, o que descaracteriza a motivação fática que ensejou a citação do Sr. Geraldo Novais Agra Filho, cujas contas devem ser julgadas regulares com ressalvas.
4.	O mesmo, entretanto, não pode ser dito em relação ao prefeito sucessor, Sr. Luiz Medeiros Nobre, cujas contas merecem ser julgadas irregulares em decorrência da omissão desse gestor quanto a seu dever de prestar contas da boa e regular aplicação dos recursos públicos federais afetos ao PDDE/2012.
5.	Em respaldo a esse entendimento, lanço mão do argumento apresentado pelo Parquet especializado em seu parecer (peça 38) no sentido de que "a prestação de contas intempestiva não tem o condão de suprimir a omissão inicial sem justa causa".
6.	Ademais, considero a referida omissão grave o suficiente para respaldar a apenação do Sr. Luiz Medeiros com a multa prevista no art. 58, inciso I, da Lei 8.443, de 16/7/1992, em consonância com julgados deste Tribunal de Contas proferidos à luz do art. 28 do Decreto-Lei 4.657, de 4/9/1942 (Lei de Introdução às Normas do Direito Brasileiro - LINDB) , com a redação dada pela Lei 13.655, de 25/4/2018, a exemplo dos Acórdãos 2.872/2019, 2.659/2019, 957/2019, 2.924/2018, 2.860/2018 e 2.391/2018 de Plenário, 14.130/2019 e 2.699/2019 de 1ª Câmara e 11.762/2018 de 2ª Câmara, relatados, respectivamente, por mim e pelos eminentes Ministros André Luís de Carvalho, Augusto Nardes, José Múcio Monteiro, Augusto Sherman Cavalcanti, Benjamin Zymler, Walton Alencar Rodrigues, Vital do Rêgo e Marcos Bemquerer Costa.
6.	Segundo esses precedentes, o erro grosseiro a que se refere o Decreto-Lei 4.657/1942 em seu art. 28 seria aquele que poderia ser percebido por pessoa com diligência abaixo do normal, ou seja, que seria evitado por pessoa com nível de atenção aquém do ordinário, consideradas as circunstâncias do caso concreto. Dito de outra forma, o erro grosseiro é o que decorreu de uma grave inobservância de um dever de cuidado, isto é, que foi praticado com culpa grave, situação que julgo se amoldar perfeitamente à conduta atribuída nestes autos ao prefeito do Município de Carneiros-AL em 2013.
7.	Como única ressalva em relação à proposta de encaminhamento formulada pela Secex/TCE, deixo de acolher a sugestão de remessa de cópia da deliberação que venha a ser proferida nestes autos à Procuradoria da República no Estado de Alagoas.
	Ante o exposto, VOTO por que o Tribunal adote a deliberação que ora submeto à apreciação deste Colegiado.
TCU, Sala das Sessões Ministro Luciano Brandão Alves de Souza, em 23 de abril de 2020.
AROLDO CEDRAZ 
Relator